臺灣高等法院刑事判決　　　　　　　　　　　　　九十二年度上訴字第四二六三號
　　上　訴　人
　　即　被　告　乙○○
　　選任辯護人　徐揆智　律師
　　　　　　　　陳怡如　律師
右上訴人因家暴殺人未遂等案件，不服臺灣桃園地方法院九十一年度訴字第一四七七
號，中華民國九十二年九月三日第一審判決（起訴案號：臺灣桃園地方法院檢察署九
十一年度偵字第一六０三一號），提起上訴，本院判決如左：
    主      文
上訴駁回。
    事      實
一、緣乙○○經常戲稱其入贅陳家之二哥甲○○為「陳文秀」，且甲○○則屢屢斥責
    乙○○對母許江阿粉不孝，二人因此迭生口角。民國 (下同）九十一年九月一日
    下午三時三十分許，甲○○返回桃園縣大園鄉和平村三鄰下縣厝子四號老家探視
    母親許江阿粉，迄當日下午四時十分許欲離去時適行經乙○○住屋門外之廣場，
    又在該處高聲痛斥乙○○不孝，是時，原本在二樓臥房午睡之乙○○聞聲遂起身
    步至二樓陽台對在樓下屋外廣場之甲○○大罵「陳文秀」並揚稱「有膽上來」。
    雙方對罵一陣，乙○○霎時情緒激動，勃然怒起，竟萌生殺人之犯意，乃下樓經
    由一樓廚房逕往相通之隔壁即充為車庫之鐵皮屋走去，而後站在鐵皮屋門口再對
    甲○○叫陣道「有膽過來」，語畢，並拿取擺在鐵皮屋門邊屬其所有之菜刀一把
    ，復對甲○○揚言稱「要拿刀殺給你死（台語）」，迨甲○○趨前時，乙○○隨
    持該把菜刀朝甲○○之頭部猛砍，甲○○見狀旋以右手抵擋致遭砍中肘部。嗣甲○○後退欲逃，然乙○○復跟上並持菜刀再朝頭部砍下，甲○○閃避而遭砍中
    右肩，其後，乙○○續持菜刀朝甲○○之頭部猛砍三刀，刀刀中的，致甲○○傷
    重不支倒地，詎此際，乙○○猶嫌未足，又持刀繼續揮砍。後甲○○為求一線生
    機，衹得忍痛奮力翻身爬起而後竄入母許江阿粉之房內躲避求救，此時，許江阿
    粉則擋在門口以阻止繼續行兇，惟乙○○仍持菜刀站在屋外廣場對峙。稍後，甲○○之妻陳鴛鴦、女兒丁○○聞訊先後趕來欲將甲○○送醫急救，詎乙○○竟基
    於概括犯意，手持菜刀首對先來之陳鴛鴦恫稱：「你好膽把他帶出去，帶出去的
    話，叫你提頭回去：：：靠近姓陳的全殺」等語，繼亦手持菜刀對後到之丁○○
    嚇道：「不准靠近，否則連你一起殺」等語，施此脅迫手段連續妨害陳鴛鴦、丁○○行使將甲○○送醫救治之自由權利。迨乙○○之子許群育得訊及時趕回，乙○○始棄刀罷手，後許群育隨將甲○○送醫急救，甲○○方倖免一死，惟仍因此
    受有頭皮多處撕裂傷（前額左、右及正中央各一處，分別為長五公分、寬一公分
    ，長四公分、寬一公分，長五公分、寬一公分，均深及頭皮深處即達於頭骨，惟
    未傷及頭骨）、右肩切割傷（長八公分、寬一‧五公分、深六公分）傷及三角肌
    、
    右肘切割傷（長八公分、寬二‧五公分、深五公分）傷及伸腕長肌及短肌和橈神
    經及左拇指切割傷二公分之傷害。又事發後，乙○○於其殺人之犯情未被職司犯
    罪偵查之機關發覺前，隨委請許群育報案並向警方坦稱為其持菜刀砍傷甲○○而
    受裁判。另警據報趕赴現場旋起獲扣得乙○○行兇用之菜刀一把。
二、案經被害人甲○○、丁○○告訴暨桃園縣警察局大園分局報請台灣桃園地方法院
    檢察署檢察官偵查起訴。
    理      由
一、訊據被告乙○○固坦承於前開時、地，持菜刀砍傷告訴人甲○○之情不諱，惟矢
    口否認意在殺人及以恫嚇方式阻止陳鴛鴦、丁○○將甲○○送醫急救等犯行，辯
    稱：當天伊係在家中先被甲○○持掃把毆打，後伊逃到鐵皮屋復遭追來之甲○○
    壓在地上續毆，伊為防衛，方順手拿取物品反擊壓在背後之甲○○，事後方知所
    持係菜刀，伊並非有意持菜刀砍傷甲○○，更無致其於死之意圖，另陳鴛鴦、丁○○趕到時，伊早已到派出所自首，根本未遇見渠二人云云。是本件應予審酌者
    厥為被告是否蓄意持菜刀砍殺告訴人甲○○及有無殺人之故意？經查：
(一)右揭事實，業據告訴人甲○○於警訊、偵審中時，告訴人丁○○、被害人陳鴛鴦
    於偵查及原審調查時各指訴綦詳，且有菜刀一把扣案可稽。再者，告訴人甲○○
    因此受有頭皮多處撕裂傷（前額左、右及正中央各一處，分別為長五公分、寬一
    公分，長四公分、寬一公分，長五公分、寬一公分，均深及頭皮深處即達於頭骨
    ，惟未傷及頭骨）、右肩切割傷（長八公分、寬一‧五公分、深六公分）傷及三
    角肌、右肘切割傷（長八公分、寬二‧五公分、深五公分）傷及伸腕長肌及短肌
    和橈神經及左拇指切割傷二公分之傷害，於送院急診時呈休克狀態等情，除據證
    人即診治醫師葉俊廷於警訊述明外，復有長庚紀念醫院診斷證明書「甲種」二份
    、病歷影本一份、明顯可見告訴人甲○○係前額右、中、左各受有一處撕裂傷之
    傷勢照片四幀、長庚紀念醫院（林口）分院（九二）長庚院法字第０一七０號函
    一份在卷可憑。
(二)被告如何取得菜刀及有無因遭甲○○強壓背後續毆而為防衛方持菜刀反擊之情，
    被告於警訊及偵查中已供稱：（我）【看到】放在鐵皮屋內的菜刀，就順手將菜
    刀拿起來就往我二哥身上砍殺：：：我拿起放在鐵皮屋旁的菜刀砍他：：：車庫
    角落剛好有舊菜刀，手拿菜刀反擊各等語（見偵卷第五頁反面、第六頁、第三二
    頁反面、第一二七頁反面）；證人即被告之女兒許惠怡於偵查中亦證稱：父親（
    指被告）拿菜刀砍二伯（指甲○○）：：：二人都站著，像一般對打，當時看「
    秀」已滿身流血，地上也有血等語（見偵卷第一二六頁）；證人即被告之妻戊○○○於原審調查時則證稱：（被告與甲○○）二人在打架：：：（你有無看到誰
    跌倒？）沒有等語（見原審卷第四四頁，顯見當時二人係迎面相對，被告乃順手
    拿取放在鐵皮屋內之菜刀朝告訴人頭部等處砍殺，當時並無一人俯趴地上而遭另
    人強壓背後續毆之情事，堪可認定。至告訴人甲○○之傷大都集中在右側，且證
    人陳建台於原審調查時結證稱：（被告於案發時所著之衣服）後面血比較多，前
    面血比較少，都是用噴的：：：（後面沾的血很多嗎？）不是很多，只是跟前面
    的比較起來，看起來比較多云云（見原審卷第一七０頁），充其量僅能認當時二
    人係身體右側正面相迎，而被告所著衣服之前後既均沾有血跡，非僅在後側，且
    二者相差不大，核情顯係因甲○○之體長高出被告甚多，是以於頭部受砍時，血
    液呈噴泉狀噴濺而出以致部分順勢越過斯時站立並上身略向前傾之被告之肩部而
    沾附於背部之情，苟當時被告若係背遭甲○○強壓而俯趴在地上，則其衣服之前
    側殊無沾染噴出之血跡之可能，因之，據此血跡沾附之狀態，不僅無以憑認被告
    係背對甲○○且遭壓趴在地上，反而更可認定當時渠二人係迎面相向之情。是被
    告辯稱斯時伊係遭甲○○壓在地上續毆，伊為防衛方持物反擊，伊不知手中所持
    係菜刀云云，應與事實不符。被告於本院聲請傳訊證人丙○○、戊○○○作證附
    和其說，其中，證人戊○○○所為證言更與其於原審所證有異，顯均係嗣後勾串
    之詞，尚不得據為被告有利之認定。
(三)至被告辯稱當時係甲○○先持掃帚對伊擊打云云，證人許惠怡、戊○○○亦附和
    其說，惟查，此不唯為告訴人甲○○堅詞否認，證人即本案承辦員警陳建台於偵
    查中亦結證稱：現場屋裡屋外全看過，沒有掃帚等語（見偵卷第一四四頁反面）
    ，因之，被告此部分辯解之真實性已堪存疑。不寧唯是，有關甲○○在何處持掃
    帚擊打被告，證人許惠怡於原審調查時證稱：他（指被告）從樓上下來後就直接
    從廚房走到車庫去，並沒有在客廳停留：：：之後，再看到他們時他們就已經打
    起來了：：：他們二人是在車庫內靠門的地方：：：（妳剛說告訴人跟你父親在
    車庫對打時，告訴人是否有拿任何工具？）有，他有拿我們家的掃把：：：（告
    訴人與被告在你家客廳有無打架？）沒有等語，似指告訴人甲○○持掃把在車庫
    內與被告對打，然被告及戊○○○於原審調查時卻均稱甲○○係在家中客廳持掃
    帚擊打被告等情，此據被告於原審調查時供稱：打到掃帚柄斷掉，打我時是在我
    家的客廳，我就從後門跑，他就將斷掉的掃帚柄放在我家客廳，【空手追我】，
    後來他追我追到車庫的門邊他抓住我等語；證人戊○○○則證稱：被告被打後往
    廚房就跑到車庫去了，因為廚房跟車庫有門相通，告訴人他就從我家外面跑到車
    庫【手上還拿著掃帚】等語可明（以上均見原審卷第四四、四七頁），是證人許
    惠怡與被告乙○○及證人戊○○○所稱告訴人持掃把擊打被告之處所明顯不同，
    且無積極證據以實其說，誠難據為被告有利之認定。
(四)另案發後，告訴人甲○○之妻陳鴛鴦、之女丁○○究否有到場，並為被告阻擋不
    得將甲○○送醫乙節，證人許惠怡於原審調查時證稱：（告訴人的太太與他的女
    兒有無過來？）我伯母先過來的，到我奶奶的房子裡面去：：：但是我不知道我
    伯母是什麼時候離開的，後來告訴人女兒也有過來看了一下哭了，就騎摩托車走
    了，她好像有講說要去報警等語（見原審卷第四八頁)，可見案發後，告訴人甲○○之妻陳鴛鴦、之女丁○○均有先後到場，且證人許惠怡既陳明「告訴人女兒
    也有過來看了一下哭了」乙情，益見丁○○係眼見其父甲○○身受重傷，一時情
    悲心痛方始嚎啕大哭，而斯時，陳鴛鴦、丁○○應均已在許江阿粉之房內見到甲○○之傷勢，衡情，應有急速送醫救治之必要。再查，證人許群育於原審調查時
    證稱：：（你趕回家時你父親還在嗎？）在：：：（那時有看到甲○○的太太或
    出去時，乙○○還在不在？）我回家我父親跟我講叫我幫他報警自首，之後就騎
    機車出去，我就馬上打電話報警，再載告訴人出去：：：（當你載告訴人出去時
    ，在你父親離開後多久？）約隔三分鐘：：：（從你回到家，一直到載告訴人出
    去是否有看到告訴人的太太或女兒？）都沒有等語（見原審卷第一四八、一四九
    頁），則證人許群育返家時，陳鴛鴦、丁○○或均在許江阿粉房內，許群育乃證
    稱未見到該二人，即屬可能，然許群育已證稱返家時，被告仍在場，由此可見先
    前陳鴛鴦、丁○○來到時，被告且尚在家，被告辯稱該二人趕到時，其早已到派
    出所自首，根本未遇見渠二人，未對渠二人恐嚇不得送醫云云，亦與事實不符。
    則陳鴛鴦、丁○○既遇得甲○○，且基於夫妻、父女之情，渠二人乍睹甲○○身
    受重傷，渠二人汲汲於將之送醫急救，尚嫌未及，殊無反而坐視不管，逕自離去
    並稽拖延宕迄待許群育返家後再由許群育代送之可能，因之，倘非斯時渠二人欲
    將甲○○送醫之舉係橫受梗礙，遭人阻撓，該情難生，是甲○○、陳鴛鴦、丁○○胥指稱係被告手持菜刀先後脅迫阻止陳鴛鴦、丁○○二人將甲○○送醫急救等
    情，殊值採信。而證人許惠怡於原審調查時證稱被告並未恫嚇阻止陳、許二人將
    甲○○帶走云云，顯為迴護被告之詞，及被告所辯上情，均不足憑採。
(五)查，頭部乃人體之要害部位，持菜刀朝該處猛砍足以使人致死，此為淺顯易懂之
    普通常識，被告既為身心健全之成年人，並無任何缺智喪神之處，對此自屬詳悉
    而有所預見，職是，茲其既預見及此，竟又持菜刀朝甲○○之頭部重砍三刀，刀
    刀中的且深及頭皮深處即達於頭骨，致使甲○○大量失血並於嗣經送醫急救時呈
    休克之狀態，足徵其下手砍殺時，力道之猛烈，殺意之堅定，未存絲毫猶豫存疑
    之心，甚且，於見陳鴛鴦、丁○○先後趕來欲將甲○○送醫急救時，更進而持刀
    且口出惡語脅迫、阻止渠二人如斯為之，據此可徵其有致甲○○於死決心，益顯
    灼然，凡上諸情，在在具徵被告實具有殺人之犯意，狀極鮮明。被告辯稱無意殺
    人云云，核屬避就之詞，不能採信。再查，丁○○於偵查中證稱：我自己趕過去
    ，去時看到父親站在祖母門前，祖母坐在旁邊顧在門前，不讓「卿」進去，「卿
    」拿著菜刀在門前等語（見偵卷第一三八頁及反面），顯見被告係因遭母許江阿
    粉在門口阻擋，方未繼續行兇，惟其仍持菜刀站在屋外廣場對峙之情，因之，其
    犯行之未能得逞顯係因遭許江阿粉阻擋此一意外障礙所致，核情自屬障礙未遂，
    辯護意旨謂當時許江阿粉並未阻擋，被告縱有殺人之意，應屬中止未遂云云，顯
    有誤解。
(六)又辯護意旨辯稱：「依卷附急診病歷記載到院時間二００二年九月一日十六時四
    十九分，主訴因開放性傷口，急診護理記錄單上、護理評估及入院護理欄記載為
    脈膊規則、呼吸通暢、皮膚溫暖、活動力正常；住院記要欄記載為九月一日十六
    時五五分，主訴被其弟拿刀砍。又卷存手術記錄單記載為九月一日二十一時十五
    分病患進入手術間及開始麻醉，二十一時四十六分開始劃刀，又依警訊筆錄之記
    載可知，甲○○之筆錄訊問時間至九十一年九月一日十八時四十分，綜觀此等記
    載可知，告訴人甲○○並無起訴書所稱之急診時病危之情形，蓋若有其事，則急
    診護理記錄單不會記載其脈膊規則、呼吸通暢、皮膚溫暖、活動力正常，亦斷無
    於當日十六時四十九分前到達醫院，卻遲至四小時又二十五分鐘後之二十一時十
    五分方始進入手術室準備手術縫合，另亦不可能有病人主述之記載，此因病患主
    述係指病患自己之陳述，更不可能於入院後手術前，告訴人猶能從容製作警訊筆
    錄，另急診病歷上並未有病危或休克之記載，診斷書開立記錄上亦未記載有病危
    或休克等之情事，診斷證明書醫囑欄同亦未有關於病危或休克等之記載，益徵起
    訴書所稱急診時病危，顯與事實不符。又徵諸常理，依告訴人所述，二人當時係
    面對面之情形觀之，告訴人雙手小臂定會受有刀傷，且頭部及肩部所受之傷應均
    在左側，更不致會有右肩受傷而左肩無傷之情形，惟告訴人之傷皆在右側，綜觀
    其受傷部位及傷勢走向，足以證明當時確係被告遭告訴人撲倒在地二人同向，告
    訴人壓在被告身上繼續毆打被告，被告以地上摸得之物，反手抵抗時造成，絕非
    如告訴人所述，係其右手去擋及其閃躲所生之傷，因依常理，若告訴人與被告面
    對面，而告訴人以右手去擋，則其所受之傷應在右小臂處，不會在右手肘關節處
    ，另於此情況下常人閃避時，因刀自左方砍來，必係向右側閃避，此時若因閃避
    而受傷，則其肩部所受之傷應在左肩，不應在右肩」云云。惟查：本件診斷書之
    開立雖未有關於病危或休克等之記載，然告訴人「係於九十一年九月一日十六時
    四十九分至本院急診，當時體溫為三十七度七，脈膊一一五次／分，呼吸二三次
    ／分，血壓八四／六八MMHG，有休克現象：：：當時立即進行輸血及急救，並先
    在急診開刀房縫合急性出血之的頭皮傷口，至於右肩及右肘傷口雖較深，但因未
    傷及大出血之部位，且需進一步檢查重要組織（如血管、神經等），故於頭皮外
    傷縫合後，生命徵象穩定，即安排病患接受進一步縫合重建手術（包括右肩三角
    肌縫合、右肘腕部肌腱重建手術）」等情，有長庚紀念醫院（林口）分院（九二
    ）長庚院法字第０一七０號函在卷可憑，而依該病歷已載明「脈膊一一五次／分
    ，呼吸二三次／分，血壓八四／六八MMHG，有休克現象」，依此生命跡象，在臨
    床上自屬大量失血呈休克之癥兆，尚難因診斷書之開立未有關於病危或休克等之
    記載，即指稱甲○○之病情不嚴重。再者，頭皮外傷既已在急診室優予處理，且
    當晚九時之手術係處理肩、肘之傷，與頭部外傷無涉，則何能執當晚九時始行肩
    、肘手術乙情遽謂甲○○於送醫時未呈病危之狀態。另就醫時，甲○○之脈膊規
    則、呼吸通暢、皮膚溫暖、活動力正常，僅指其脈膊無時快時慢之不規律現象，
    呼吸道未受異物阻礙，身體未失溫，四肢無缺損功能未失，未達深度休克之程度
    因而尚存部分意識而已，未能據此謂其無休克之現象。而況，除係深度休克之外
    ，否則休克未必使患者完全喪失意識，因之，甲○○縱仍能主述病因，亦無以認
    定其未罹於休克。至製作警訊筆錄時，甲○○頭部之外傷既經處理完竣，此據證
    人即製作筆錄之警員蔡佳勳於原審調查時述明（見原審卷第一四六頁），因之，
    斯時其生命跡象漸趨穩定，意識更顯明朗而能應訊，事屬當然，自未能執此經治
    療後所呈之佳績反指初始就醫之際係受傷不重。
(七)陳鴛鴦、丁○○各為甲○○之妻、女，基於親屬間互負之扶養義務，渠二人對身
    受重傷之甲○○當負有將之送醫救治之義務，則就反面言之，渠等履行此一義務
    時自享有不受他人干擾、阻撓之自由，核屬權利之一，從而被告利用持刀並口出
    惡語之方式加以脅迫俾阻止渠等將甲○○送醫，其此舉自屬現時妨害彼二人權利
    之行使，亦堪認定。綜上所述，本件事證已明，被告犯洵堪認定，應依法論科。
二、查被告乙○○殺害甲○○未得逞部分，係犯刑法第二百七十一條第二項、第一項
    之殺人未遂罪；另其以脅迫手段妨害陳鴛鴦、丁○○行使將甲○○送醫救治之自
    由權利部分，核犯刑法第三百零四條第一項之強制罪，此部分公訴人漏未慮及被
    告施用脅迫之目的係意在現時妨害他人權利之行使，指其此部分係犯刑法第三百
    零五條之恐嚇危害安全罪，尚有未洽，起訴法條應予變更。次查，告訴人甲○○
    、丁○○各係被告之兄、姪女，被害人陳鴛鴦則係被告之兄嫂，與之分別為二親
    等、四親等旁系血親及二親等旁系姻親，依家庭暴力防治法第三條第四款之規定
    ，為被告之家庭成員。被告對其家庭成員故意實施身體上或精神不法侵害之家庭
    暴力行為而成立刑法之殺人未遂罪、強制罪，其所為核屬家庭暴力防治法第二條
    第二項之家庭暴力罪，應予敘明。又查，被告先後二次強制犯行，時間緊接，構
    成要件相同，顯係基於概括犯意反覆為之，應依連續犯之規定以一罪論，並依法
    加重其刑。另被告已著手於殺人犯行之實施，因遭母許江阿粉阻擋之意外障礙始
    未能繼續行兇而得逞，為障礙未遂，應依刑法第二十六條前段規定，減輕其刑。
    再查，事發後，被告於其殺人之犯情未被職司犯罪偵查之機關發覺前，隨即委請
    許群育報案並向警方坦稱為其持菜刀砍傷甲○○而受裁判乙情，業據證人許群育
    及受理報案之管區員警方聖閩於原審調查時述明，合於自首之要件，爰依刑法第
    六十二條前段規定，減輕其此部分之刑，並應依法遞減輕之。另被告既意在殺害
    甲○○，則遇有人欲前來搭救時，通常皆會加以阻止，因之，其所為殺人未遂、
    強制此二罪間，在事理上自具有通常因果關連性，彼此間核屬有原因、結果之牽
    連關係，應依牽連犯之規定從一重以殺人未遂罪處斷。原審適用刑事訴訟法第三
    百條，刑法第五十六條、第二百七十一條第一項、第二項、第三百零四條第一項
    、第五十五條、第二十六條前段、第六十二條前段、第三十八條第一項第二款，
    罰金罰鍰提高標準條例第一條前段，審酌被告僅因口角之細故即欲殺害其兄甲○○，絲毫未念及手足之情，惡性甚重，甲○○雖未致死，惟受傷甚重，尤徵被告
    犯行所生危害非輕，犯後猶飾詞圖卸，未見悔意，態度惡劣，惟念其已與甲○○
    和解賠償損害，有桃園縣大園鄉調解委員會調解書影本一份在卷可按，稍見處理
    善後之意等情狀，量處如有期徒刑七年，並說明扣案菜刀一把係屬被告所有乙情
    ，業據其於警訊承明（見偵卷第六頁反面），為供犯罪所用之物，併予宣告沒收
    ，經核認事用法均無不合，量刑亦屬允當。被告上訴意旨猶執陳詞否認有殺人之
    犯意云云，非有理由，上訴應予駁回。
據上論斷，應依刑事訴訟法第三百六十八條，判決如主文。
本案經檢察官王安明到庭執行職務。
中　　　華　　　民　　　國　　九十三　　年　　　三　　　月　　 十一 　　日
                        臺灣高等法院刑事第七庭
                            審判長法  官  吳  啟  民
                                  法  官  施  俊  堯
                                  法  官  蘇  隆  惠
右正本證明與原本無異。
如不服本判決，應於收受送達後十日內向本院提出上訴書狀，其未敘述上訴之理由者
並得於提起上訴後十日內向本院補提理由書（均須按他造當事人之人數附繕本）。
                                  書記官  周  素  秋
中　　　華　　　民　　　國　　九十三　　年　　　三　　　月　　 十一 　　日
附本件論罪科刑依據之法條：
刑法第二百七十一條
殺人者，處死刑、無期徒刑或十年以上有期徒刑。前項之未遂犯罰之。
預備犯第一項之罪者，處二年以下有期徒刑。
刑法第三百零四條第一項
以強暴、脅迫使人行無義務之事或妨害人行使權利者，處三年以下有期徒刑、拘役或
三百元以下罰金。
